臺北高等行政法院判決
　　　　　　　　　　　　　　　　　 96年度簡再字第00005號
再審原告　　政新資訊有限公司
代　表　人　甲○○（董事）
再審被告　　財政部臺灣省北區國稅局
代　表　人　陳文宗（局長）
送達代收人　乙○○
上列當事人間因營利事業所得稅事件，再審原告對中華民國94年
10月18日本院94年度簡字第502 號判決提起再審之訴，本院判決
如下：
    主  文
再審之訴駁回。
再審訴訟費用由再審原告負擔。
    事  實
壹、事實概要：
    再審被告所屬桃園縣分局於民國（下同）92年9 月16日以「
    再審原告滯欠90年度營利事業所得稅暫繳稅款」為由，移送
    法務部行政執行署桃園行政執行處依法對再審原告為強制執
    行，經該執行處審核送達合法後，依法進行強制執行程序。
    再審原告遂向本院提起本件訴訟，請求確認新臺幣（下同）
    437 元（核定利息11元、滯納金382 元、滯納利息44元）之
    稅捐債權不存在。經本院94年度簡字第502 號判決駁回。再
    審原告不服，提起上訴，經最高行政法院95年度裁字第2872
    號裁定駁回確定。再審原告不服，遂對本院94年度簡字第50
    2 號判決向本院提起再審之訴。
貳、兩造聲明：
一、再審原告聲明：求為判決
(一)、本院94年度簡字第502號判決廢棄。
(二)、確認再審被告對再審原告就90年度營利事業所得稅尚欠餘額
    437 元之債權不存在。
(三)、再審及前審訴訟費用由再審被告負擔。
二、再審被告聲明：求為判決如主文所示。
參、兩造之爭點：
一、再審原告主張之理由：
(一)、茲徵收自有法定之稽徵程序必須遵守，不得逾越，稅捐稽徵
    法第3 章有完整規定。例如繳納通知書之填發及送達需載明
    稅額、繳納期限等項之法定要件。本案系爭滯納金382 元、
    滯納利息44元違反稽徵程序，因未見於繳納通知書稅額記載
    又無繳納期限，違反所得稅法第112 條一併徵收之規定，致
    無法對之行政救濟，故此系爭滯納金382 元、滯納利息44元
    根本不生效力。原審法院謂「實則當本稅處分作成以後．．
    ．滯納金及滯納利息會因法律之規定自動發生，無須另外作
    成行政處分」違反行政程序法第110 條有關「其內容發生效
    力」及稅捐稽徵法第3 章「稽徵程序」之法定規定，系爭滯
    納金382 元、滯納利息44元等稅捐債務即不生「效力」。系
    爭稅捐債務固然可因特定事實符合稅法所定構成要件者，其
    稅捐債務即已發生，惟債務發生後尚需踐行「稽徵程序」其
    內容才發生效力。否則人民如何知其內容，而依據其內容負
    擔此納稅義務。本案最大爭議點即稅捐債務之發生與「發生
    效力」之距離（尚需踐行「稽徵程序」），此也是為何尚有
    「確認行政處分」之送達。非如原審法院認定之無須另外作
    成行政處分。系爭滯納金382 元、滯納利息44元因無「效力
    」而不存在，而系爭核定利息11元則又可主張抵銷而消滅。
(二)、營利事業所得稅滯納金加徵之法源來自所得稅法第112 條，
    見所得稅法第5 章獎懲，其性質係屬行政罰，雖形式上為處
    理上之便利，隨同本稅一併發單徵收（民事法令釋示彙編86
    年6 月版1281頁47台函參字第1152號參照）。又財政部68年
    11月16日台財稅第38126 號函「營利事業未於規定期限辦理
    暫繳申報．．．對於．．．應加徵之滯納金及利息，仍應併
    同結算申報應納稅額發單補徵（結算申報核定無應納稅額時
    ，單獨課徵）」。是故，租稅法上之給付有無欠缺「法律上
    之原因」，目前通說為「形式法律原因說」亦即以有效存在
    之租稅裁決作為受領給付之法律原因。最高法院70年台上10
    42號判決謂「處分書所戴之罰金及稅捐為公法上之請求權，
    屬於公法上之法律關係」。本案裁決處分書即指再審被告於
    91年12月21日核定並送達再審原告之繳納通知書，此也正是
    公法上請求權唯一形式上法律之原因，其既已明文記載「項
    目：加徵滯納金0 元，滯納加徵利息0 元」，則本案此公法
    上債權依形式而言即不存在，無庸置疑。行政機關主張公法
    上債權債務間之抵銷，應視為行政處分，人民得為行政爭訟
    ，此為一般學者之見解。
(三)、本案再審被告於91年12月21日核定並送達再審原告之原處分
    因於93年4 月1 日回函桃園執行處謂本稅2,728 元已抵銷，
    則此抵銷即應視為新行政處分，又依民法第335 條規定其相
    互間債之關係，溯及最初得為抵銷時，按照抵銷數額而消滅
    。故此本稅2,728 元之債權得為抵銷而不存在之時間點應在
    再審原告91年3 月結算申報時，或至少也在再審被告91年12
    月21日核定時。此新行政處分效力既然溯及最初得為抵銷時
    ，則亦無所謂日後（繳納期限為91年12月30日）之滯納金。
    另財政部74年12月23日台財稅第26629 號函謂「經更正核定
    應補繳之稅款免加徵滯納金」，本案再審被告既謂本稅2,72
    8 元已抵銷，其更正原核定之意甚明，故自無加徵滯納金之
    餘地。
二、再審被告主張之理由：
(一)、本件經鈞院判決駁回後，再審原告不服，提起上訴，經最高
    行政法院以其違反行政訴訟法第235 條規定裁定駁回。依同
    法第264 條第1 項第1 款及第273 條規定，本件既經裁定駁
    回，再審原告若仍表不服，應依行政訴訟法第264 條規定提
    起抗告，而非提起再審（再審程序係不服確定之終局判決）
    ，然再審原告卻提再審之訴，顯與法未合，合先陳明。
(二)、按滯納金及滯納利息依稅捐稽徵法第20條、第39條第1 項前
    段及所得稅法第112 條第2 項前段之規定屬附帶給付請求權
    ，該權利與稅捐構造一起為之，無須另外作成行政處分，此
    在稅捐稽徵實務及行政法院歷年來之見解，均無歧異，縱使
    再審原告一再執詞認為該見解具有原則性，惟最高行政法院
    裁定認為此與需由該院統一法律上意見或確認其意見之上開
    情形有間，難謂本件所涉及之法律見解具有原則性，而可准
    其提起上訴，終以其上訴程序未合法裁定駁回之。
    理  由
甲、程序方面：
一、本件係關於稅捐課徵事件涉訟，所核課之稅額在20萬元以下
    之事件，依行政訴訟法第229 條第1 項第1 款規定，應適用
    簡易程序（行政訴訟法第229 條第1 項所定適用簡易程序之
    數額3 萬元，業經司法院以92年9 月17日院台廳行一字第23
    681 號令增至20萬元，並定於93年1 月1 日實施）。
二、又本件行政訴訟起訴後，再審被告原代表人由凌忠嫄變更為
    陳文宗，有行政院96年8 月3 日院授人力字第09600256721
    號令影本在卷可憑，茲據繼任者於96年10月16日具狀聲明承
    受訴訟，核無不合，應予准許。
三、再依行政訴訟第275 條第1 項、第2 項規定：「再審之訴專
    屬為判決之原行政法院管轄。」、「對於審級不同之行政法
    院就同一事件所為之判決提起再審之訴者，由最高行政法院
    合併管轄之。」。查本件再審原告僅對本院94年度簡字第50
    2 號判決提起再審之訴，並未併同最高行政法院95年度裁字
    第2872號提起再審之訴，尚不合於行政訴訟法第275 條第2
    項由最高行政法院合併管轄之規定，依同法第275 條第1 項
    規定，本院有管轄權，合先敘明。
乙、實體方面：
一、按「有左列各款情形之一者，得以再審之訴對於確定終局判
    決聲明不服。但當事人已依上訴主張其事由或知其事由而不
    為主張者，不在此限：一、適用法規顯有錯誤者。」行政訴
    訟法第273 條第1 項第1 款定有明文。而所謂「適用法規顯
    有錯誤」，係指原判決所適用之法規與該案應適用之現行法
    規相違背，或與解釋判例有所牴觸者而言，至於法律上見解
    之歧異，再審原告對之縱有爭執，要難謂為適用法規錯誤，
    而據為再審之理由（改制前行政法院62年判字第610 號判例
    參照）。又消極不適用法規，須顯然予判決有影響，始得為
    上開法條所稱之「適用法規顯有錯誤」（司法院釋字第177
    號解釋）。又再審之訴顯無再審理由者，得不經言詞辯論，
    以判決駁回之，同法第278 條第2 項亦著有規定；又本件屬
    適用簡易程序案件，亦得不經言詞辯論而為判決。
二、本件再審被告所屬桃園縣分局於92年9 月16日以「原告滯欠
    90年度營利事業所得稅暫繳稅款」為由【〔應暫繳之稅款為
    2,728 元＋滯納金409 元＋滯納利息44元〕－〔再審原告當
    年度應繳稅額為0 元而應退還之暫繳稅款2728元＋被扣繳稅
    款27元〕＝426 元（滯納金382 元；滯納利息44元）再加計
    利息11元，總計尚餘437 元未繳納】，移送法務部行政執行
    署桃園行政執行處依法對再審原告為強制執行，經該執行處
    審核送達合法後，依法進行強制執行程序。再審原告遂以上
    開437 元是暫繳稅款本稅2,728 元之從權利，主權利消滅（
    按原告90年度全年度課稅所得額來計算結果，其應繳稅額為
    零元），從權利也歸於消滅；且被告沒有對滯納金及滯納利
    息作成行政處分，所以上開債務未發生等語提起行政訴訟，
    請求確認437 元（核定利息11元、滯納金382 元、滯納利息
    44元）之稅捐債權不存在。經本院94年度簡字第502 號判決
    以：「在實體法上，暫繳稅款有即時掌控稅源之意義，為營
    利事業所應負擔之義務，其與事後實際計算結果之應納稅款
    清償期不同，分屬不同之債權，如果容許原告之主張，則對
    同樣情形先暫繳稅款之營利事業即屬不公平。何況暫繳稅款
    到期在先，其利息債權及滯納金與滯納利息均自暫繳稅款獨
    立出來，並無如原告所稱之主權利消滅，從權利亦消滅之問
    題。在程序法上：1.原告以上主張內容，其對法制最大的誤
    解，即是將核課處分解為『形成性處分』，以為沒有形成性
    核課處分之作成，稅捐債務（包括本稅及利息與滯報金及怠
    報金）即不發生。2.實則當本稅處分作成以後，其遲延利息
    與滯納金及滯納利息會因法律之規定自動發生，無須另外作
    成行政處分。」為由，認再審原告請求確認上開債權不存在
    ，於法無據，而駁回其訴。再審原告不服提起上訴，復經最
    高行政法院95年度裁字第2872號裁定以其上訴所涉法律見解
    不具原則性，而駁回再審原告上訴確定，業經本院調取上開
    歷審卷查閱確實。
三、再審原告主張本院94年度簡字第502 號判決有行政訴訟法第
    273 條第1 項第1 款之再審事由，無非謂：本案裁決處分書
    係再審被告於91年12月21日核定並送達再審原告之繳納通知
    書，此乃公法上請求權唯一形式上法律之原因，該通知書既
    已明文記載「項目：加徵滯納金0 元，滯納加徵利息0 元」
    ，則系爭滯納金382 元、滯納利息44元，違反稽徵程序，未
    見於繳納通知書稅額記載，又無繳納期限，違反所得稅法第
    112 條一併徵收之規定，致無法對之行政救濟，故系爭滯納
    金382 元、滯納利息44元乃不生效力，前審法院認本稅處分
    作成以後，滯納金及滯納利息會因法律之規定自動發生，無
    須另外作成行政處分，乃違反行政程序法第110 條及稅捐稽
    徵法第3 章有關稽徵程序之規定；亦即債務固可因特定事實
    符合稅法所定構成要件而發生，然債務發生後尚需踐行「稽
    徵程序」始生「其內容發生效力」，否則人民如何知其內容
    ，而依據其內容負擔此納稅義務？另再審被告於93年4 月1
    日回函桃園執行處謂本稅2,728 元已抵銷，則此抵銷亦應視
    為新行政處分，而溯及最初得為抵銷時，按照抵銷數額消滅
    ，不生所謂日後之滯納金；況依財政部74年12月23日台財稅
    第26629 號函謂「經更正核定應補繳之稅款免加徵滯納金」
    ，本案再審被告既稱本稅2,728 元已抵銷，乃更正原核定之
    意，自無加徵滯納金之餘地云云。
四、按「營利事業除符合第六十九條規定者外，應於每年七月一
    日起一個月內，按其上年度結算申報營利事業所得稅應納稅
    額之二分之一為暫繳稅額，自行向庫繳納，並依規定格式，
    填具暫繳稅款申報書，檢附暫繳稅款繳款收據，一併申報該
    管稽徵機關。」、「前條營利事業未依規定期間辦理暫繳者
    ，稽徵機關應於八月三十一日前，依前條規定計算其暫繳稅
    額，並依第一百二十三條規定之存款利率，加計一個月之利
    息，一併填具暫繳稅額核定通知書，通知該營利事業於十五
    日內自行向庫繳納。」、「（第1 項）納稅義務人逾限繳納
    稅款、滯報金及怠報金者，每逾二日按滯納之加徵百分之一
    滯納金；逾期三十日仍未繳納者，除由稽徵機關移送法院強
    制執行外，其為營利事業者，並得停止其營業至納稅義務人
    繳納之日止。（第2 項）前項應納之稅款、滯報金、怠報金
    及滯納金應自滯納期限屆滿之次日起至納稅義務人繳納之日
    ，依第一百二十三條規定之存款利率，按日加計利息，一併
    徵收。」行為時所得稅法第67條、第68條第1 項、第112 條
    第1 、2 項分別著有規定。是所得稅法已明文規定暫繳稅款
    之申報期限，逾該法定期限，依法並生滯納金及滯納利息。
五、如前所述，本院94年度簡字第502 號確定判決就該滯納金及
    滯納利息及遲延利息係基於法律規定而自動發生業已闡述綦
    詳，核該部分稅捐債務既於本稅處分作成後，納稅義務人逾
    限滯納而自動發生，則被告自無庸再為處分，而納稅義務人
    亦得由上述繳納期限、逾限利率及滯納金之相關規定，由其
    逾限之期間推算應加徵之滯納金及滯納利息金額，並不生再
    審原告所稱之不知其負擔內容之情形，或有違行政程序法第
    110 條所規定之處分須送達始生效力之規定。又滯納金及滯
    納利息既係因遲延繳納本稅而產生，自無從於為本稅之繳納
    通知書中事前一併通知納稅義務人，是所得稅法第112 條第
    2 項所謂之「一併徵收」無非係指於納稅義務人逾限繳納稅
    款情形，稽徵機關得一併徵起，而非課稽徵機關就滯納金及
    滯納利息等從債權，須另為處分再併通知之義務。再暫繳稅
    款與應納稅款是不同之稅法上義務，雖可抵銷，然因其債務
    發生期間不同，故利息、滯納金及滯納利息之起算點即有不
    同；暫繳稅款到期在先，其債權及滯納金與滯納利息均自暫
    繳稅款獨立出來，是亦不生再審原告所稱因事後之抵銷即不
    生滯納金之問題；另稱本稅2,728 元已抵銷，即再審被告更
    正原核定之意，而無加徵滯納金之餘地云云，均屬再審原告
    主觀之法律見解。是本件再審原告雖以適用法規顯有錯誤為
    由，對於本院原確定判決提起再審之訴，然核其所指原確定
    判決適用法規顯有錯誤各節，仍無非係就事實之認定及原確
    定判決所持適用法律之見解再事爭執申辯，並非原判決所適
    用之法規與該案應適用之現行法規相違背，或與解釋判例有
    所牴觸，自不合行政訴訟法第273 條第1 項第1 款規定「適
    用法規顯有錯誤」之要件。
六、綜上所述，本院94年度簡字第502 號判決並無適用法規顯有
    錯誤之情形，再審原告為此指摘，提起本件再審之訴，顯無
    再審理由，爰不經言詞辯論，逕以判決駁回之。
據上論結，本件再審原告之訴顯無再審理由，爰依行政訴訟法第
233 條第1 項、第278 條第2 項、第98條第1 項前段，判決如主
文。
中　　華　　民　　國　　96　　年　  10　　月　 31  　 日
                            第七庭　法　官　林玫君
上為正本係照原本作成。
本件以訴訟事件所涉及之法律見解具有原則性者為限，始得於本
判決送達後20日內向本院提出上訴狀並表明上訴理由，如已於本
判決宣示後送達前提起上訴者，應於判決送達後20日內補具上訴
理由（均按他造人數附繕本），且經最高行政法院許可後方得上
訴。
中　　華　　民　　國　　96　　年　  10　　月　 31  　 日
 　　　　　　　　　　　　　 　　　　書記官　黃明和
